臺灣台北地方法院民事判決　九十年勞訴字第四八號
　　原　　　告　戊○○
　　　　　　　　丁○○
　　　　　　　　己○○
　　訴訟代理人　乙○○
　　被　　　告　大同股份有限公司
　　法定代理人　甲○○
　　訴訟代理人　庚○○
 　　　　　　　 丙○○
右當事人間請求給付退休金差額事件，本院判決如左：
    主　　文
被告應給付原告戊○○新台幣肆拾肆萬肆仟零伍拾壹元，及自民國八十九年一月二十
五日起至清償日止，按年息百分之五計算之利息。
被告應給付原告丁○○新台幣肆拾捌萬伍仟佰壹拾元，及自民國八十九年一月二十
五日起至清償日止，按年息百分之五計算之利息。
被告應給付原告己○○新台幣貳拾玖萬陸仟肆佰肆拾柒元，及自民國八十九年一月二
十五日起至清償日止，按年息百分之五計算之利息。
訴訟費用由被告負擔。
本判決第一項於原告戊○○以新台幣壹拾肆萬捌仟元供擔保後，得假執行；但被告如
於假執行程序實施前以新台幣肆拾肆萬肆仟伍佰壹拾元為原告戊○○預供擔保，得免
予假執行。
本判決第二項於原告丁○○以新台幣壹拾陸萬壹仟元供擔保後，得假執行；但被告如
於假執行程序實施前以新台幣肆拾捌萬伍仟佰壹拾元為原告丁○○預供擔保，得免
於假執行。
本判決第三項於原告己○○以新台幣玖萬玖仟元供擔保後，得假執行；但被告如於假
執行程序實施前以新台幣貳拾玖萬陸仟肆佰肆拾柒元為原告己○○預供擔保，得免予
假執行。
    事　　實
甲、原告方面：
一、聲明：除假執行供擔保金額外，如主文所示。
二、陳述：
（一）被告於民國八十八年十二月二十日宣布凡工作年資滿二十五年以上者，必須自
      請退休，原告等乃於八十八年十二月二十五日辦理退休，然被告公司依其所謂
      優惠方式計算之退休金，遠低於勞動基準法之規定，而勞動基準法所訂為勞工
      應得退休金之最低標準，被告依法補發其差額。
（二）依勞動基準法第五十八條規定，原告自退休日（八十八年十二月二十五日）起
      五年內仍有權向被告請求補發退休金差額，且依本法施行細則第二十九條規定
      ，被告應自原告退休日起三十日內（即八十九年一月二十五日）給付全額退休
      金，其少給之差額依據民法第二百二十九條、第二百三十一條及第二百三十三
      條規定，應自八十九年一月二十五日起至清償日止給付週年率百分之五之利息
      。
（三）原告等得請求被告給付退休金差額請求：
  １、被告抗辯原告等簽章領取之離職結帳明細單與簽訂之協議書載明「以上協議為
      雙方本諸誠信達成，任何一方決不再向他方作任何請求或為不利他方之任何行
      為」，主張為民法第七百三十七條有和解之效力，原告不得再另為主張云云，
      惟本件雙方所簽立的協議書並非民法第七百三十七條所稱之和解，自無和解效
      力。此係被告公司強迫原告必須申請退休且依其擬妥之制式化協議書核算退休
      金 (公司令全公司退休人員於申請程序上皆必須如此)，原告等雖皆主張須依
      勞基法規定核發退休金，惟被告公司一再宣稱依其內部規定核算退休金係較勞
      基法更優惠，並稱「優惠辦法與勞基法比較多六個月」要原告不必顧慮，原告
      信賴受其說法而簽立該協議書，並為求領取退休金而依公司作業程序簽立該協
      議書，顯非雙方基於平息糾紛而合意簽立之和解書，自非民法七百三十七條之
      適用範圍。退萬步言，縱使認定該協議書類似和解性質，原告等於被告處工作
      近三十年，公司要求退休時必須遵照公司退休程序辦理，且稱錯過年底退休拖
      到次年將取消多發六個月優惠金，以此利用原告之急迫、輕率或無經驗而使其
      簽立協議書，亦非原告等之真意，而為受被告公司誘逼之下為所錯誤之意思表
      示，原告自得依民法第七十四條、第八十六條與第八十八條規定，於法定期限
      內行使撤銷權。被告引用的七十七台上第一四○七號判決與七十八年勞訴字第
      八二號判決與本案並不相同且亦非確定判決，自不能引為本案之參考。
  ２、又原告等係依據「優惠辦法申請退休」且該退休優惠辦法約定計算僅包括A底
      薪、B職務加給、C主管加給、L９其他獎金，並不包括原告等系爭之項目云云
      。惟依據勞基法第一條第二項與第二條第四款關於平均工資之規定，該退休辦
      法依民法第七十一條規定，為當然、自始、確定無效，應回歸勞基法工資內涵
      。
（四）被告以其工作規則之規定，抗辯皆勤津貼、伙食補助費、地區津貼（駐站津貼
      ）工者有其股款補助款、中秋節獎金及季獎金等不是工資云云。惟查：
  １、「工作規則，違反法令之強制或禁止規定或其他有關該事業適用之團體協約規
      定者，無效。」勞基法第七十一條訂有明文，故工資之內涵，仍應以勞基法為
      準，不得以經台北市政府核備為理由而排除；而工資為勞工勞動對價之經常性
      給與，本件皆勤津貼、地區津貼 (駐站津貼)、伙食補助費、中秋節獎金及季
      獎金等確實為勞動對價之經常性給與，應計入平均工資而核算退休金。
  ２、皆勤津貼、駐站津貼、徹（夜）班津貼、伙食補助費、地區津貼（即駐站津貼
      ）本質上為出勤獎勵金、外地津貼、伙食補助費，依行政院勞工委員會函釋及
      司法實務之見解，均認生產、營銷獎金、全勤獎金等皆屬工資；均是勞基法所
      稱之工資，原告將之列入平均工資而計算退休金，自符合法律規定。
  ３、工者有其股補助款、中秋節獎金非屬工資性質原告並未爭執，計算平均工資時
      亦未將之列入。
  ４、被告以節金或季獎金名義發放之款項，為工作報酬之工資，其理由詳述如后：
    (一)被告給付原告之上開獎金實為原告加班而領取之加班費，只是遭被告巧立名目
      為節金或季獎金」。被告稱「原告根本未加班故無加班費，不得將預支金額列
      入平均工資」，並非事實，原告三人確確實實有加班之事實。又原告已提供自
      行製作之加班日期時數，請貴院調查該証據是否屬實。
    (二)原告按月領取之薪資有二種，第一種於每月八日至十日發給，內容有Ａ底（本
      ）薪、Ｂ職務加給、Ｃ主管加給、Ｌ９其他獎金（以上四項為優惠退休辦法中
      明訂核給項目）、Ｗ７皆勤津貼（不遲到早退即發給）、其他津貼Ｇ８駐站津
      貼、徹（夜）班津貼等；第二種每月二十日至二十五日發給之預支金額（實質
      上為勞工延長工時與假日工作之加班費），被告僅計付前述一至四項為平均工
      資，而不計第五至第八項，故退休金短少近三成。
    (三)原告薪資單上所列之預支金額實為勞工晚上加班及假日工作之加班費，按月以
      預支金額之名義發給，第三個月就將前三個月之預支金額（加班費）總額加起
      來以節金之名義列在每月二十日給之薪資單上，但是第三個月實際發給的金額
      是節金數額減去前兩個月預支金額之餘額。
    (四)原告提出「板橋廠電鍋中心發放工作績效季獎金辦法」及考核表，主張薪資單
      上之預支金額係季獎金而非工資云云，並非事實，原告嚴正否認之。原告等多
      年來均在板橋廠服務，從不知有該辦法，也未見過有關辦法之公告。
  ５、原告依據勞基法第二條第三款、第四款及第五十五條規定計算出被告應將每月
      上旬發放之薪資（A）與每月下旬發放之預支金額（實質為加班費B）合計平均
      之，則原告每月平均工資分別為：戊○○四萬三千八百五十一元、丁○○五萬
      三千二百六十元、己○○三萬四千五百十七元。被告應給付原告等之退休金分
      別為：原告戊○○一百九十萬七千五百十九元，丁○○二百三十九萬六千六百
      九十元、己○○一百三十九萬七千九百三十九元。惟被告僅給付原告戊○○一
      百四十六萬三千四百六十八元，尚有差額四十四萬四千零五十一元未為給付。
      被告僅給付原告丁○○一百九一萬一千四百八十元，尚有差額四十八萬五千三
      百一十元未為給付。被告僅給付原告己○○一百一十萬一千四百九十二元，尚
      有差額二十九萬六千四百四十七元未為給付。
（五）原告得撤銷協議書所為之意思表示：
  １、原告已於八十九年八月十一日台北縣勞資爭議調解會議中當場表示撤銷協議書
      之意思表示。
  ２、該協議書為被告公司所擬妥之制式化協議書，依被告公司規定，所有退休人員
      於程序上皆必須簽立，且被告公司一再宣稱依其內部規定核算退休金係較勞基
      法更優惠，並稱「優惠辦法與勞基法比較多六個月」要原告不必顧慮，且稱錯
      過年底退休拖到次年將取消多發六個月優惠金，原告因信賴受其說法才簽立該
      協議書。又被告利用原告之急迫、輕率或無經驗而使原告簽立協議書，並非原
      告等之真意，而係受被告公司誘逼之下為所錯誤之意思表示，原告自得依民法
      第七十四條、第八十六條與第八十八條規定，於法定期限內行使撤銷權予以撤
      銷。
  ３、原告係簽立協議書後，被告公司始發給離職員工退休金支付清單與離職結帳明
      細單各乙份，憑此二份文件才能到財務課出納處領取退休金，因此事先根本無
      從得知被告依退休優惠辦法所核定之退休金數額，而辦理退休離職手續當天亦
      無充裕時間計算退休金是否較勞動基準法所規定者為少。原告等係於離職數日
      後，請人幫忙核算，才發現被告發給之退休金較勞動基準法所規定者為少。
  ４、退步言之，被告之優惠辦法顯然低於勞動基準法之規定，依民法第七十一條應
      屬無效，依該優惠辦理所訂標準計算而訂之協議書亦屬無效。
  ５、再退步言，縱認原告不得撤銷該協議書之意思表示，惟該協議書所載金額，係
      依被告所稱「比勞動基法六個月多六個月」之基礎核算之退休金，而其退休金
      計算結果，尚不及勞動基準法所定最低標準，此短少部分，係可歸責於被告，
      則被告亦應補足其差額。
三、證據：提出退休金差額明細表、平均工資計算表及薪資袋影本、原告加班紀錄、
    退休金協議書影本、台北縣政府勞資爭議調解記錄影本、等件為證。
乙、被告方面：
一、聲明：駁回原告之訴，並陳明如受不利判決願供擔保請准免予假執行。
二、陳述：
（一）被告所給付原告之退休金，其金額係經原告同意，並無短少：
  １、原告等與被告乃係勞動契約之關係，雙方之權利與義務應依雙方之約定為依據
      ，被告於民國八十八年十一月二十九日為因應市場劇烈競爭，產業環境丕變，
      進行組織再造，特定定優惠辦法辦理退休與退職，該辦法明訂「每基數之平均
      工資包括Ａ、底薪，Ｂ、職務加給，Ｃ、主管加給、Ｌ９其他獎金」。原告明
      知依該辦法之規定，係以底薪、職務加給、主管加給及Ｌ９其他獎金來計算退
      休金，仍根據上揭辦法提出申請，並於申請書上載明「請依優惠辦法辦理」，
      足證原告已同意依上開辦法之約定來辦理退休計算退休金。被告對原告等之退
      休申請予以核准，並依上揭約定完全給付，被告已依約定履行，應屬明確。
  ２、被告在原告等依前揭退休優惠辦法提出退休之申請後，即依雙方之約定計算應
      給付之退休金，並將退休金計算之明細通知原告等。經原告等同意始給付，原
      告等領取退休金也無任何異議，原告簽章領取之離職結帳明細單上並註明「上
      項金額雙方同意無異議並如數付訖無誤」，原告並書立協議書同意領取被告所
      給付之金額，不再向被告作任何請求。原告等事後翻異，主張退休金短少訴請
      被告給付差額，至無理由。
  ３、原告等另又與被告簽訂協議書，同意「以上協議為雙方本諸誠信達成，任何一
      方決不再向方作任何請求或不利他方之任何行為」，足證原告不僅對所領之退
      休金數額同意，並同意不再對被告作任何請求或為不利被告之行為。茲原告以
      所領退休金短少訴請被告給付，顯非正當。
（二）原告等主張前揭退休優惠辦法二之（四）約定每基數之平均工資包括A.底薪
      B.職務加給C.主管加給L9其他獎金，有違勞基法規定應屬無效云云。查被告與
      原告等之約定，只要不違反法律之強制或禁止規定者，即屬有效。勞基法對工
      資之內涵並無任何強制或禁止之規定，甚且勞基法第二十一條明訂工資由勞雇
      雙方議定，僅不得低於基本工資而已。因此工資內涵與金額係由勞雇雙方自由
      協議約定。被告與原告等於退休優惠辦法中約定平均工資包括底薪、職務加給
      ，主管加給、L9其他獎金當然有效，雙方即應遵守。原告等主張違法而無效，
      自不足採。
（三）皆勤津貼、伙食補助費、地區津貼、季獎金等，均非工資，原告主張列入平均
      工資中計算，並無理由：
  １、被告公司經台北市政府勞工局七八、五、一北市勞二字第七七○八號函核准之
      工作規則，明訂技術員之工資包括本薪、職務加給及工作津貼，足證原告所主
      張之前開皆勤貼、地區津貼、伙食補助費、季獎金均非原告與被告之勞動契約
      所約定之工資內涵，不能以薪資袋所給付之金額均主張為工資，於薪資內一併
      給付乃為作業之便，是否工資，仍應依雙方上開之約定。前開項目因係被告獎
      勵恩惠福利之給與，原告主張應列為平均工資，至非有理
  ２、皆勤津貼：乃亦鼓勵同仁準時上班，不遲到、不早退、不請假，每月無遲到早
      退請假之記錄者，在工資外，加發一天之薪資做為獎金以資獎勵，稱為皆勤津
      貼，若有遲到早退請假之記錄者，即無此項獎金，乃為獎勵性給付，非屬工作
      報酬之工資。
  ３、伙食補助費：（在薪資袋上因無此項名目，乃列在夜班津貼項下，但並非夜班
      津貼），非屬勞動基準法第二條第四款之平均工資：蓋伙食補助費係同仁午餐
      ，由公司補貼五元，此為福利措施，公司對同仁應自行負擔午餐費，酌予補助
      ，並非工作報酬之工資。
  ４、地區津貼：（在薪資袋上因無此項名目，乃列在駐站津貼項下，但並非駐站津
      貼），非屬勞動基準法第二條第四款之平均工資：蓋被告之工，有位於台北市
      者，有位於台北縣者，有位於桃園縣者，同仁多不願往台北市廠區以外之廠區
      工作，因此為鼓勵同仁，乃在工資外，依不同之廠區設有地區津貼，此亦為鼓
      勵恩惠性質，並非工作報酬之工資，非屬勞動基準法第二條第四款之平均工資
      。若以之為工資而計算退休金，對無地區津貼之同仁將遭到不公平之爭議。
  ５、原告主張薪資單上之預支金額為其加班費應列入平均工資，被告否認之。原告
      於八十八年十二月二十五日核准退休，其等之出勤資料已於九十年一月份屆滿
      勞動基準法第三十條第二項規定之保存期限後銷毀，原告三人退休前六個月應
      無加班，因為在員工退休前一年，被告公司即不准他們加班。實則原告系爭預
      支金額乃每三個月發放之季獎金，係依勞工完成工作之數量、品質等，經主管
      依被告公司「板橋廠電鍋中心發放『工作績效季獎金』辦法」考核後發給，三
      個月發放一次，可先預支，為工作報酬之工資以外之獎勵性之給與，非屬工資
      。
（四）原告不得主張撤銷兩造協議書：
  １、原告主張協議書為錯誤之意思表示而依民法第八十八條規定撤銷。但依民法第
      八十八條規定表意人雖得將錯誤之意思表示撤銷，但以錯誤或不知情事須非表
      意人自已之過失者為限。本件被告公司公告之優惠退休辦法及原告書立之協議
      書，其內容明確，並無使原告陷於錯誤，原告明知並為同意之意思表示，即不
      得主張撤銷。
  ２、原告主張該協議書依民法第七十四條規定撤銷，惟依民法第七十四條之規定撤
      銷法律行為，不僅須行為人有利用他人之急迫、輕率或無經驗而為法律行為之
      主觀情事，並須該法律行為有使他人為財產之給付或為給付之約定之客觀事實
      。本件協議書之內容，並未使原告等為財產上之給付，也未使原告為給付之約
      定，而係被告為給付，原告之主張顯與該法條之規定要件不符。
  ３、原告撤銷權之除斥期間已過，原告主張撤銷協議書應就其已於法定期間內撤銷
      ，及行使撤銷權合於法律規定之要件應舉證之責。
（五）查勞動契約繼續中，應給付退休金之事實如已發生，此時勞工依法所享有之退
      休金請求權，則係獨立的請求權，依契約自由原則，勞雇雙方自得就此請求權
      成立和解，勞工於取得退休金請求權後，自願減少請求退休金額，甚至拋棄其
      請求，此係對既得權利之處分，該拋棄之意思表示自屬有效。民法第七百三十
      七條規定「和解有使當事人所拋棄之權利消滅及使當事人取得和解契約所訂明
      權利之效力。」故勞雇雙方就應給付之退休金數額，已成立和解契約，自屬合
      法有效，雙方應同受拘束。準此，原告等於退休生效後就應給付之退休金數額
      ，既已與被告達成協議書所載金額及原告等拋棄其餘請求等事項之協議，則依
      該協議書，雙方已成立和解，原告等自應受拘束，而不得再請求被告增補短付
      之退休金。
三、證據：提出退休金優惠辦法影本、板橋同仁志願退休∕退職申請書影本、辭職申
    請書影本、離職員工退休金支付清單影本、離職結帳明細單影本、協議書影本、
    大同公司工作規則影本、大同季獎金發放明細表、板橋廠電鍋中心發放「工作績
    效季獎金」辦法等件為證。
    理　　由
一、本件原告起訴主張被告被告應給付原告戊○○退休金差額四十五萬零五百三十二
    元、給付原告丁○○四十八萬五千三百一十元、給付原告己○○四十二萬七千七
    百八元，及均自民國八十九年一月二十五日起至清償日止按年息百分之五計算之
    利息；嗣減縮請求為被告應給付原告戊○○退休金差額四十四萬四千零五十一元
    、給付原告丁○○退休金差額四十八萬五千三百一十元、給付原告己○○退休金
    差額二十九萬六千四百四十七元，及均自民國八十九年一月二十五日起至清償日
    止按年息百分之五計算之利息，核屬減縮應受判決事項之聲明，依民事訴訟法第
    二百五十五條第一項第三款之規定，自無法之所許，合先敘明。
二、本件原告等主張原告戊○○自民國六十年四月十二日、原告丁○○自五十七年九
    月十九日、原告己○○自六十三年二月五日起受雇於被告公司，均於八十八年十
    二月二十五日依被告所頒退休優惠辦法辦理退休。惟依被告所定之退休優惠辦法
    計算之退休金數額，遠低於依勞動基準法規定計算之數額。原告退休時皆主張必
    須依據勞基法標準發給退休金，但被告公司一再宣稱依其退休優惠辦法核算之退
    休金係較之勞動基準法之規定，多發給六個月退休金，要原告不必顧慮，原告信
    以為真而予接受並簽立協議書，原告已向被告為撤銷該協議書之意思表示，並依
    勞動基準法之規定訴請被告給付原告戊○○四十四萬四千零五十一元、給付丁○○四十八萬五千三百一十元、給付己○○二十九萬六千四百四十七元，並均自民
    國八十九年一月二十五日，即原告等退休日起三十日之翌日起，至清償日止按週
    年利百分之五計算之利息。
三、被告則以：被告公告之優惠退休辦法及協議書之內容明確，並無使原告陷於錯誤
    ，且依協議書之內容，並未使原告為財產上之給付或為給付之約定，而係由被告
    為退休金之給付，且已逾行使撤銷權之除斥期間，原告不得主張撤銷。又兩造既
    協議依被告公告之優惠退休辦法辦理退休，自應依該辦法之規定計算退休金，原
    告領取退休金時之已簽具離職結帳明細單，對所領取之退休金數額並無異議，原
    告無權再為請求。縱原告所領退休金有短少，惟勞工依法所享有之退休金請求權
    ，則係獨立的請求權，依契約自由原則，勞工於取得退休金請求權後，自願減少
    請求退休金額，甚至拋棄其請求，此係對既得權利之處分，該拋棄之意思表示自
    屬有效。原告等於退休生效後就應給付之退休金數額，既已與被告達成協議書所
    載金額及原告等拋棄其餘請求等事項之協議，原告等自應受拘束，而不得再請求
    被告增補短付之退休金等語，資為抗辯。
四、本件原告等主張原告戊○○自民國六十年四月十二日、原告丁○○自五十七年九
    月十九日、原告己○○自六十三年二月五日起受雇於被告公司，均於八十八年十
    二月二十五日依被告所頒退休優惠辦法辦理退休。原告等並與被告公司分別成立
    協議書，而由被告公司給付原告戊○○退休金一百四十六萬三千四百六十八元、
    給付原告丁○○退休金一百九十一萬一千四百八十元、給付原告己○○退休金一
    百一十萬一千四百九十二元之事實，業據原告提出協議書影本三份為證，並為被
    告所是認，原告此部分之主張，自堪信為真實。
五、又原告主張被告公司依其所頒退休優惠辦法計算之退休金，遠低於依勞動基準法
    應給付之退休金，惟因被告公司一再宣稱依該辦法核算之退休金比勞動基準法較
    為優惠，即比勞動基準法之標準多發六個月之退休金，致其等誤信以為真，而依
    該辦法申請退休，為此撤銷其等以協議書同意被告依退休優惠辦法核付退休金之
    意思表示，請求被告給付依勞動基準法計算應付之退休金與被告實際給付退休金
    之差額，被告則以前開情詞置辯，是本件首應審究者，為依被告公司頒布之上開
    退休優惠辦理計算之退休金，是否低於勞動基準法規定被告應給付之退休金。經
    查：
（一）原告按月領取之薪資計有二種，第一種於每月八日至十日發給，其內容計有本
      薪、職務加給、主管加給、皆勤津貼、徹（夜）班津貼、其他津貼、其他獎金
      等；第二種為於每月二十日至二十五日開發給之預支金額，有原告之薪資明細
      表影本在卷可稽。其中徹（夜）班津貼實為伙食補助費、駐站津貼實係地區津
      貼、預支金額則為季獎金亦經兩造所陳明。而被告退休優惠辦法僅將其中底薪
      、職務加給、主管加給及其他獎金四項列入計算平均薪資，亦有該退休優惠辦
      法影本在卷可憑。
（二）按勞動基準法第二條第三款規定：「工資：謂勞工因工作而獲得之報酬，包括
      工資、薪金及按計時、計日、計月、計件以現金或實等方式給與之獎金、津貼
      及其他任何名義之經常性給與均屬之」所謂經常性，與固定性給與不同，僅須
      在一般情況下經常可領取，即屬經常性給付。是故勞工因工作而獲得者，如為
      經常性給與之工資、薪金固不論，即便是按計時、計日、計月、計件以現金或
      實物等方式給與之獎金、津貼及其他任何名義之給與，如屬經常性者，亦均屬
      之。惟其給付究屬工資抑係該條所定之給與，仍應具體認定，不因形式上所用
      名稱為何而受影響。
（三）查皆勤獎金為員工準時上班，無遲到早退請假記錄者，均可領取。地區津貼為
      被告給予勞工至被告該地區工廠服務之補助。伙食補助費亦為勞工提供勞務被
      告所給付之代價，均屬勞工工於一段相當時間內，在一般情形下經常可得領取
      報酬，應為勞動基準法第二條第三款所規定之工資。
（四）原告主張薪資單上之預支金額為其加班費應列入平均工資，被告則辯稱原告於
      退休前六個月應無加班，因為員工在退休前一年，被告公司即不准他們加班。
      系爭預支金額乃每三個月發放之季獎金，係依勞工完成工作之數量、品質等，
      經主管依被告公司「板橋廠電鍋中心發放『工作績效季獎金』辦法」考核後發
      給之季獎金，三個月發放一次，可先預支，為工作報酬之工資以外之獎勵性之
      給與，並提出被告公司「板橋廠電鍋中心發放『工作績效季獎金』辦法」及原
      告退休前六個月之工作績效季獎金考核表為憑。原告主張其等於服務於被告公
      司期間每月均有加班，並提出自製之原告戊○○加班記錄表為憑，惟原告僅提
      出原告戊○○一人自製之加班紀錄，且為被告所否認，而原告之出勤資料被告
      已於九十年一月份屆滿勞動基準法第三十條第二項規定之保存期限後銷毀，原
      告主張其等於退休前每月均有加班，薪資單上預支金額之項目即為加班費一節
      固屬無法證明。惟依被告之主張，預支金額為依上開「板橋廠電鍋中心發放『
      工作績效季獎金』辦法」核發之季獎金，而該發放辦法雖列工作數量、工作品
      質、工作態度、整理整頓、出勤規律為考核項目，惟以工作數量所占考核之比
      重最高，被告亦陳明季獎金主要是依據勞工完成工作之數量計算，且員工並非
      必須達到一定數額以上之工作量才可領取季獎金，則其與對於工作績效達某種
      標準以上所給與之勉勵性獎賞，尚屬有間，該項金額既係勞工於相當時間內，
      一般正常情形下經常可得領取，自為勞工工作之報酬，而為工資之一部分。
（五）綜上，原告所領取之底薪、職務加給、主管加給、皆勤津貼、徹（夜）班津貼
      即伙食補助費、駐站津貼即地區津貼、其他獎金等，經核均屬勞動基準法第二
      條第三款所定之工資。被告雖辯稱該公司經台北市政府勞工局七十八年五月一
      日以北市勞二字第七七○八號函核准之工作規則已明定技術員之工資包括本薪
      、職務加給及工作津貼三項，原告等不得主張前開皆勤津貼、伙食補助費、地
      區津貼、季獎金等為工資云云，查原告並未主張將工者有其股補助款及中秋節
      獎金列為工資，已據被告所陳明，而按雇主與勞工所訂勞動條件，不得低於勞
      基法所定之最低標準，勞動基準法第一條第二項定有明文。又有關勞工工資之
      定義及其除外之規定，勞動基準法第二條第三款及同法施行細則第十條分別定
      有明文，該法就「工資」範圍之規定，核屬強制規定，不得任由當事人以契約
      約定推翻，否則即失勞動基準法明定工資範圍以保障勞工權益之立法本意。是
      原告等受領之各項給付是否屬「工資」性質，仍應依勞動基準法之相關規定予
      以判定，非以被告公司工作規則之約定為準，被告據其公司工作規則抗辯前開
      津貼及獎金非屬「工資」範圍，殊嫌無據。況依被告公司之工作規則，規定技
      術員之工資包括本薪、職務加給及工作津貼三項，解釋上僅得認為該三項必屬
      工資，而非工資僅以該三項為限，被告以其工作規則抗辯原告不得主張其他項
      目之給與為工資，並不足採。
（六）又所謂「核准退休時一個月平均工資」，係指退休當日前六個月所得工資總額
      ，除以該期日之總日數所得之金額（參勞動基準法第二條第四款規定）。本件
      原告等於八十八年十二月二十五日退休，其平均工資之計算為自八十八年六月
      二十五日起至八十八年十二月二十四日止之薪資總額，除以該期間之總日數再
      乘以三十日，其計算如下：
      (一)原告戊○○部分：
        (1)八十八年六月自二十五日起算，其薪資應為八千九百六十六元
          （(33,426+11.405)/30 x6=8,966小數點以下四捨五入）。
        (2)八十八年七月份為四萬一千三百十五（31,538+9,777=41,315）元。
        (3)八十八年八月份為四萬三千九百二十二（32,516+11,406=43,922）元。
        (4)八十八年九月份為四萬二千一百七十二（33,481+8,601=42,172）元。
        (5)八十八年十月份為四萬五千三百五十一（31,528+13.823=45,351）元。
        (6)八十八年十一月份為四萬七千六百十五元（32,706+14,909=47,615）。
        (7)八十八年十二月至二十四日止為四萬二千七百三十二元
          （32,168+10,564=42,732）。
        合計退休前六個月之工資總額為二十七萬二千零七十三元，除以總日數一百
        八十三日再乘以三十，其每月平均工資即為四萬四千六百零二元。
      (二)丁○○部分：
        (1)八十八年六月自二十五日起算，其薪資應為一萬一千一百五十七元
        （(41,421+14,36)/30x6=11,157）。
        (2)八十八年七月份為五萬二千八百六十七（39,628+13,239=52,867）元。
        (3)八十八年八月份為五萬二千二百七十六（40,431+11,845=52,276）元。
        (4)八十八年九月份為五萬一千九百五十八（41,506+10,452=51,958）元。
        (5)八十八年十月份為五萬三千四百零三（39,468+13,935=53,403）元。
        (6)八十八年十一月份為五萬五千零二十四（40,661+13,935=54,043）元。
        (7)八十八年十二月至二十四日止為五萬四千零四十三（40,108+13,935=
          54,043 ）元。
        合計退休前六個月之工資總額為三十三萬零七百二十八元，除以總日數一百
        八十三日再乘以三十，其每月平均工資即為五萬四千二百十八元。
      (一)己○○部分：
        (1)八十八年六月自二十五日起算，其薪資應為五千九百九十二元
          （29,959/30x6=5,9922）。
        (2)八十八年七月份為二萬八千二百六十四元。
        (3)八十八年八月份為二萬九千零九元。
        (4)八十八年九月份為三萬零十四元。
        (5)八十八年十月份為三萬九千零八十九（28,254+10,835=39,089）元。
        (6)八十八年十一月份為四萬一千二百十一（28,364+12,847=41,211）元。
        (7)八十八年十二月至二十四日止為三萬九千五百十七
          （29,959+9,558=39,517）元。
        合計退休前六個月之工資總額為二十一萬三千零九十六元，除以總日數一百
        八十三日再乘以三十，其每月平均工資即為三萬四千九百三十四元。
（七）原告戊○○自六十年四月十二日、原告丁○○自五十七年九月十九日、原告己○○自六十三年二月五日起受雇於被告公司，迄於八十八年十二月二十五日退
      休，年資分別為二十八年八月、三十一年三月及二十五年十一月，其可領退休
      金基數依勞動基準法實施前後分別計算後，原告戊○○之基數為四三．五，原
      告丁○○為四五個基數，原告己○○為四○．五個基數，有被告離職員工退休
      金支付清單所列計算式為憑，並為兩造所是認。則原告等依勞動基準法規定可
      請求之退休金數額分別為：
      (一)戊○○部分：一百九十四萬零一百八十七元（44,602x43.5=1,940,187）。
      (二)丁○○部分：二百四十三萬九千八百一十元（54,218x45=2,439,810）。
      (三)己○○部分：一百四十一萬四千八百二十七元（34,934x40.5=1,414,827）
        。
      被告給付原告等之退休金金額與上開金額相比，確為較低，原告主張被告公司
      依其所頒退休優惠辦法核發之退休金較之勞動基準法規定為低，自為真實可採
      。
六、本件被告給付原告等之退休金數額既比勞動基準法所定者為低，則本件次應審究
    者為原告等得否撤銷其等以協議書同意被告依退休優惠辦法核付退休金之意思表
    示。按適用法規，乃法院之職權，法院就原告起訴所主張之原因事實判斷其法律
    上之效果，不受原告所表示法律見解之拘束。本件原告主張其等因被告公司一再
    宣稱依該辦法核算之退休金比勞動基準法較為優惠，即比勞動基準法之標準多發
    六個月之退休金，致其等誤信以為真，而依該辦法申請退休，其等已分別於台北
    縣政府勞工局調解時，及以起訴狀繕本之送達向被告為撤銷上開以協議書同意被
    告依退休優惠辦法核付退休金之意思表示，雖其誤引民法第八十六條及第八十八
    條真意保留、意思表示錯誤為之，然依其所述。其真意實係因被告公司一再宣稱
    依該辦法核算之退休金比勞動基準法較為優惠，致其陷於錯誤，誤以為被告公司
    之退休優惠辦法較勞動基準法較為優惠，而同意依被告公司之退休優惠辦法核算
    退休金。而按因被詐欺或被脅迫而為意思表示者，表意人得撤銷其意思表示，民
    法第九十二條第一項前段定有明文。是所應審究者，為原告是否受被告之詐欺，
    而為同意依被告公司之退休優惠辦法核算退休金之意思表示。按民事法上所謂詐
    欺云者，係謂欲使相對人陷於錯誤，故意示以不實之事，令其因錯誤而為意思表
    示，最高法院三年上第字一○七一著有判例。本件被告於八十八年十一月二十九
    日以大同人字第八八○五二號通知系爭退休優惠辦法，其辦法（四）載明：「縮
    編人員退休∕退職辦法：八十八年十二月三十一日前依本公司優惠辦法辦理退休
    ∕退職，未辦妥者於八十九年一月三十一日依勞動基準法第十一條辦理，不再享
    有優惠及福利。」並於優惠辦法表中載明年資二十五年以上者，其優惠辦法與勞
    基法比較為「+６個月」。雖於辦法（五）記載「每基數之平均工資包括：Ａ底
    薪、Ｂ職務加給、Ｃ主管加給、Ｌ９其他獎金」，惟其既載明逾期未辦妥者，即
    依勞動基準法第十一條辦理不再享有優惠，並以大篇幅於表格中一一列舉各種年
    資退休∕退職，依該辦法享有較勞動基準法多享有三個月至十九個月不等之退休
    ∕退職金之優惠，自易使勞工基於對公司之信賴而相信該辦法較勞動基準法為優
    惠，忽略載於通知下端且僅占一行之篇幅之有關平均工資之內涵，而疏於查明薪
    資單上所列其他所得是否為勞動基準法所規定之工資，並詳細計算比較依該辦法
    與勞動基準法兩者可得退休金之差異。依該辦法計算之退休金數額實際上既低於
    勞動基準法之規定，被告竟宣稱其所訂退休優惠辦法較之勞動基準法優惠，故意
    以此不實之事項招示勞工，期使勞工放棄勞動基準法所賦予之權利，而依該辦法
    辦理退休∕退職，其所為自屬民法第九十二條所定之詐欺行為，勞工自非不得以
    受詐欺陷於錯誤為由撤銷其同意被告依退休優惠辦法核付退休金之意思表示。
七、又按前條之撤銷，應於發現詐欺或脅迫終止後，一年內為之。但自意思表示後，
    經過十年，不得撤銷，民法第九十三條定有明文。本件原告戊○○於八十九年一
    月十三日、原告丁○○、己○○於同年月十四日簽立協議書同意被告依退休優惠
    辦法核付退休金。原告戊○○於八十九年八月十一日兩造於台北縣勞工局調解時
    表示被告公司應依勞動基準法計付退休金，應認原告戊○○於當時即已有撤銷上
    開同意以被告退休優惠辦法核算退休金之意思表示，原告戊○○、丁○○、己○○嗣並於九十一年一月九日具狀訴請撤銷退休金協議書，被告公司於九十一年一
    月十五日受收起訴狀繕本，原告丁○○、己○○撤銷意思表示到達被告公司之時
    ，雖距其等簽立協議書之日已一年又一日，惟其等既因信賴被告公司而依被告公
    司之退休優惠辦法辦理退休，衡情應無於簽立協議書領取退休金當日，即知悉被
    告公司所核付之退休金較勞動基準法規定者為低，否則其必不會不為異議仍為簽
    立，是其主張係於離職數日後，請人幫忙核算，才發現被告發給之退休金較勞動
    基準法所規定者為少乙節，應屬合理可採。原告等既非於簽立協議書當日即已知
    悉受騙，則其以起訴狀繕本向被告為撤銷之意思表示時，並未逾民法第九十三條
    所定之除斥期間，被告抗辯原告撤銷意思表示已逾除斥期間，即無可採。
八、原告以協議書同意被告依其退休優惠辦法核付退休金之意思表示既經合法撤銷，
    則其主張被告應依勞動基準法計付退休金，並給付原告等其得應得之退休金與被
    告被告實際所給付退休金之差額，自屬有據。如前所述，本件原告戊○○依勞動
    基準法應得之退休金為一百九十四萬零一百八十七元，而被告公司給付原告戊○○之退休金金額為一百四十六萬三千四百六十八元，尚有差額四十七萬六千七百
    十九元未為給付。原告丁○○依勞動基準法應得之退休金數額為二百四十三萬九
    千八百一十元，被告給付原告丁○○退休金之金額為一百九十一萬一千四百八十
    元、差額五十二萬八千三百三十元未為給付。原告己○○依勞動基準法應得之退
    休金數額為一百四十一萬四千八百二十七元，被告給付原告己○○之退休金金額
    為一百一十萬一千四百九十二元，尚有差額三十一萬三千三百三十五元未為給付
    ，應堪認定。
九、又按雇主應給付勞工之退休金應自勞工退休之日起三十日內給付之，勞動基準法
    施行細則第二十九條第一項定有明文。本件原告三人於八十八年十二月二十五日
    退休，從而，原告戊○○請求被告給付退休金之差額四十四萬四千零五十一元、
    原告丁○○請求被告給付退休金差額四十八萬五千三百一十元、原告己○○請求
    被告給付退休金差額二十九萬六千四百四十七元，及均自八十八年十二月二十五
    日原告等退休之日起三十日之翌日，即八十九年一月二十五日起至清償日止，按
    年息百分之五計算之利息之範圍內，為有理由，應予准許。
十、兩造陳明願供擔保請為宣告假執行或免為假執行，經核均與規定相符，爰分別酌
    定相當之擔保金額予以宣告。
十一、本案事證已臻明確，兩造其餘主張陳述及所提之證據，或與本件之上述判斷無
      涉，於判決之結果無影響，自毋庸逐一審酌論述，附此敘明。
十二、結論：本件原告之訴為有理由，並依民事訴訟法第七十八條、第三百九十條第
      二項、第三百九十二條，判決如主文。
中　　　華　　　民　　　國　　九十一　　年　　　十二　　月　　   六 　　日
                                  勞工法庭法   　 官  張靜女
右為正本係照原本作成
如對本判決上訴，須於判決送達後廿日內向本院提出上訴狀
中　　　華　　　民　　　國　　九十一　　年　　　十二　　月　　   六 　　日
　　　　　　　　　　　　　　　　　　　　　法院書記官　林桂玉
